【裁判字號】    95,易,254
【裁判日期】    950920
【裁判案由】    家庭暴力罪之傷害
【裁判全文】
臺灣士林地方法院刑事判決              95年度易字第254 號
公  訴  人  臺灣士林地方法院檢察署檢察官
被      告  甲○○
選任辯護人  葉春生律師
上列被告因家庭暴力罪之傷害案件，經檢察官提起公訴（94年度
偵字第2548號），本院判決如下：
    主  文
甲○○傷害人之身體，處罰金新臺幣壹萬捌仟元，如易服勞役以
新臺幣參仟元折算壹日。
    事  實
一、甲○○與乙○○於民國75年5 月6 日結婚，2 人為家庭暴力
    防治法第3 條第1 款之家庭成員，同住在臺北縣汐止市○○
    街○ 段50巷41弄6 號3 樓住處，近年來迭因觀念及溝通問題
    而常有齟齬。93年7 月1 日上午7 時許，在上開住處，因乙
    ○○堅持外出且拒絕告知去處，與甲○○發生爭執，甲○○
    為阻止乙○○出門，與乙○○發生追逐、拉扯，過程中，即
    基於普通傷害之犯意，徒手毆打乙○○，致乙○○受有左上
    臂瘀血6 Ⅹ3 公分、左前臂擦傷3 Ⅹ0.1 公分、右手第2 指
    擦傷0.6 Ⅹ0.1 公分及左大腿擦傷3 Ⅹ1 公分、1 Ⅹ0.1 公
    分等傷害。
二、案經乙○○告訴暨臺北縣政府警察局汐止分局報請臺灣士林
    地方法院檢察署檢察官偵查起訴。
    理  由
一、查證人即告訴人乙○○之告訴狀及於警詢、檢察事務官之證
    詞，屬被告以外之人於審判外之陳述，且被告辯護人於本院
    審判程序中並不同意作為證據，復無其他依法律規定得作為
    證據之情形，依刑事訴訟法第159 條第1 項規定自無證據能
    力，本院並不採為判斷之依據，合先敘明。
二、訊據被告甲○○矢口否認有何傷害犯行，辯稱：當天早上乙
    ○○準備大包小包的東西，好像要出去玩，伊詢問後，他說
    他的事不用伊管，伊就跟著進入書房，且把書房門關起來，
    2 人發生爭吵，乙○○後來走出書房，伊很生氣，有往他的
    方向丟擲沙發墊，但沒有丟到，伊未將魏某壓在桌上，不知
    道乙○○的傷是如何造成的云云。惟查：
  (一)證人即告訴人乙○○於本院審理時結證稱：被告有追打，對
    伊丟東西，伊一開始有躲，也有用手抵擋，在拉扯、追逐過
    程中受傷等詞明確，其指證因為此次爭執，受有左上臂瘀血
    6 Ⅹ3 公分、左前臂擦傷3 Ⅹ0.1 公分、右手第2 指擦傷0.
    6 Ⅹ0.1 公分及左大腿擦傷3 Ⅹ1 公分、1 Ⅹ0.1 公分等傷
    害，亦據提出臺北市立陽明醫院93年7 月1 日甲種診斷書1
    紙附卷可資佐證。查證人為被告之配偶，2 人間之關係縱已
    長期不睦，然至案發時仍同居一處，本應存有夫妻情份，且
    按刑事訴訟法關於訊問證人採具結制度，其用意在擔保證言
    之真實性及憑信性，其作用在提高證人之責任心及警戒心，
    使為誠實之陳述，本件告訴人業以證人身分具結作證，在負
    擔偽證重罪處罰之心理壓力下，結證上情綦詳，其證言自堪
    採信。況且，證人所述被告傷害行為之出手方式、位置，衡
    諸其所可能造成之傷害，經與證人實際所受傷勢之種類為瘀
    血、擦傷及受傷部位比對結果，大致相符，再參以證人於甫
    受傷後，隨即於同日前往醫院就診驗傷，顯見證人並未刻意
    誇大渲染，益知其指證與事實相符。
  (二)再查，被告於警詢時已自承其因乙○○堅持外出問題而發生
    爭執，雙方口氣非常不好等語在卷，另於本院訊問時亦供稱
    ：乙○○要出門，伊問去處，魏某說沒有必要講，伊就跟著
    進入書房，且把書房門關起來，2 人發生爭吵，伊很生氣，
    魏某走出書房時，伊就對他丟沙發墊等情明確，是被告與告
    訴人2 人斯時既有嚴重衝突，佐以長期不滿情緒再度爆發，
    其與告訴人有肢體上之接觸，核與常情並不相悖，於此等情
    形下，自有可能具體造成告訴人身體部位之傷害。
  (三)又查，被告雖辯稱：伊有朝乙○○方向丟沙發墊，但沒有丟
    到云云，然而沙發墊之質地柔軟，並非堅硬，而觀之告訴人
    受傷之部位係分布於左上臂、左前臂、右手第2 指及左大腿
    各部位，且為瘀血、擦傷等傷勢，已如前述，此應非單純之
    丟擲柔軟沙發墊時不慎導致，應係有外力故意為之，至為明
    確，被告數度辯稱因為事隔太久，不記得2 人有無肢體接觸
    ；不確定7 月1 日有無把乙○○拉傷云云，顯係避重就輕之
    舉。
  (四)另查，本件告訴人曾於93年7 月12日，就93年7 月1 日被告
    涉嫌傷害案件，連同93年7 月10日被告涉嫌恐嚇案件，主張
    自己遭受被告身體上及精神上之不法侵害行為，有再受家庭
    暴力之危險，聲請核發保護令，經本院以93年度家護字第27
    4 號審理後，核發民事通常保護令，被告不服提起抗告，經
    臺灣高等法院於93年12月24日，以93年度字護抗字第234 號
    民事裁定予以廢棄原裁定，並駁回告訴人之聲請，此經本院
    依職權調取卷宗核閱無誤，有上述本院93年度家護字第274
    號、臺灣高等法院93年度字護抗字第234 號卷宗及裁定在卷
    足憑。被告辯護人雖認：告訴人係於93年12月31日提出本案
    之告訴，斯時告訴人已經收受前開臺灣高等法院駁回聲請之
    裁定（本院按，此有送達回證存卷可考），仍執意提起告訴
    ，其動機可議云云，惟告訴人早於93年7 月間即已聲請核發
    通常保護令，足認其已積極合法主張權利，且告訴人於聲請
    時，業已提出驗傷診斷書，並敘明對被告之傷害行為，暫不
    提出告訴，此有警製調查紀錄通報表附卷可稽，可見告訴人
    並非於93年12月31日收受裁定時，始臨時虛構被告之傷害行
    為，況且其於6 個月告訴期間內，檢具驗傷資料，具狀提出
    告訴，行使告訴權，並無從深究其動機而遽認其指證不可採
    信。
  (五)至於被告辯護人為被告利益辯以：臺灣高等法院已廢棄原審
    核發通常保護令之裁定，且認定被告否認扭傷告訴人手臂，
    告訴人亦未提出證據證明被告確扭傷其手臂，而認告訴人之
    主張尚難認與事實相符等詞，惟按刑事訴訟法係採真實發現
    主義，審理事實之刑事法院，應自行調查證據，以為事實之
    判斷，並不受民事判決之拘束，如當事人聲明之證據方法，
    與認定事實有重要關係，仍應予以調查，就其心證而為判斷
    ，不得以民事確定判決所為之判斷，逕援為刑事判決之基礎
    ，最高法院著有56年臺上字第118 號判例可資參照。故上開
    民事裁定之確定結果，本院並未逕援為刑事判決之判斷基礎
    ，而本案既經本院調查審認，該民事裁定自不足遽執為有利
    於被告之認定。綜上所述，被告所辯顯係卸責之詞，皆不足
    採，其犯行洵堪認定，應依法論科。
三、本件被告與告訴人係夫妻關係，2 人係家庭暴力防治法第3
    條第1 款所規定之家庭成員，核被告所為，係犯刑法第277
    條第1 項之傷害罪。
四、新舊法之適用：
    按被告行為後，刑法於94年2 月2 日修正公布，95年7 月1
    日施行，而刑法施行法亦於95年6 月14日增訂第1 條之1 。
    修正後刑法第2 條第1 項規定：「行為後法律有變更者，適
    用行為時之法律。但行為後之法律有利於行為人者，適用最
    有利於行為人之法律。」，係規範行為後法律變更所生新舊
    法律比較適用之準據法，於新法施行後，應適用修正後刑法
    第2 條第1 項之規定，為「從舊從輕」之比較（此條項規定
    ，僅係新、舊法之比較適用之宣示性指導原則，並非實體刑
    罰法律，自不生行為後法律變更之比較適用問題）。且比較
    時應就罪刑有關之共犯、未遂犯、想像競合犯、牽連犯、連
    續犯、結合犯，以及累犯加重、自首減輕暨其他法定加減原
    因（如身分加減）與加減例等一切情形，綜其全部罪刑之結
    果而為比較（最高法院95年第8 次刑事庭會議決議參照）。
    又比較適用最有利於行為人之法律，應就罪刑有關之一切情
    形，比較其全部之結果，而為一體之適用，不應一部分適用
    新法，一部分適用舊法（最高法院29年上字第964 號判例意
    旨參照）。經查：
  (一)又按新修正刑法於95年7 月1 日施行之前，刑法分則編有關
    罰金刑之貨幣單位係銀元；且依刑法分則編應處罰金者，應
    適用罰金罰鍰提高標準條例第1 條之規定。亦即應按各該具
    體條文制定或修正之先後，定其提高之倍數。惟被告行為後
    ，刑法施行法增訂第1 條之1 ，於同年6 月14日經總統公布
    ，並自同年7 月1 日起施行；該條規定：「中華民國94年1
    月7 日刑法修正施行後，刑法分則編所定罰金之貨幣單位為
    新臺幣。94年1 月7 日刑法修正時，刑法分則編未修正之條
    文定有罰金者，自94年1 月7 日刑法修正施行後，就其所定
    數額提高為30倍。但72年6 月26日至94年1 月7 日新增或修
    正之條文，就其所定數額提高為3 倍。」，亦即自95年7 月
    1 日起，刑法分則編所定罰金之貨幣單位，由原來之銀元改
    為新臺幣；且94年1 月7 日刑法修正時，刑法分則編未修正
    之條文定有罰金者，自95年7 月1 日起，有關罰金之數額提
    高為30倍。本件被告係犯刑法第277 條第1 項之傷害罪，該
    罪有罰金刑之處罰，且自24年7 月1 日公布施行後，即未再
    修正，依增訂刑法施行法第1 條之1 之規定，其罰金以新臺
    幣為單位，數額應提高30倍，此與修正前之罰金以銀元為單
    位，適用罰金罰鍰提高標準條例之結果應提高10倍者，對被
    告而言，並無不利（新臺幣與銀元之比例為1 ：3 ，換算結
    果，亦為30倍），依修正後刑法第2 條第1 項前段之規定，
    自應適用修正前之規定。
  (二)被告行為時之舊刑法第33條第5 款規定：「主刑之種類如左
    ：五、罰金：1 元以。」，換算新臺幣後，為新臺幣3 元以
    上。惟被告行為後新刑法第33條第5 款係規定：「主刑之種
    類如下：五、罰金：新臺幣1 千元以上，以百元計算之。」
    ，經比較修正前、後關於科處罰金刑之最低刑度規定，自應
    以被告行為時之舊刑法較有利於被告。
  (三)被告行為時，刑法第42條第2 項前段規定：「易服勞役以1
    元以上3 元以下折算1 日。」，又被告行為時之易服勞役折
    算標準，業據廢止前罰金罰鍰提高標準條例第2 條前段規定
    ，就其原定數額提高為100 倍折算1 日，則被告行為時之易
    服勞役折算標準，應以銀元300 元折算1 日，即新臺幣900
    元折算1 日。惟新修正刑法第42條第3 項前段規定：「易服
    勞役以新臺幣1,000 、2,000 元或3,000 元折算1 日。」，
    比較修正前、後之易服勞役折算標準，以修正後之規定較有
    利於被告，就此部分應依刑法第2 條第1 項但書規定，適用
    修正後之刑法第42條第3 項前段規定，定其折算標準。
  (四)綜合上述各條文修正前、後之比較，揆諸前揭最高法院決議
    及修正後刑法第2 條第1 項規定之「從舊從輕」原則，整體
    比較適用結果，被告所犯本案，以修正後刑法較有利於被告
    ，應一體適用修正後刑法。
五、爰審酌被告前無任何犯罪科刑紀錄，素行良好，此有臺灣高
    等法院被告前案紀錄表附卷可按、與告訴人有緣結縭20載，
    本應珍惜夫妻情份，互敬互愛、告訴人與被告係為人父母，
    當思以身作則，提供子女良好行為模範，竟因家庭生活細故
    ，未思理性解決，被告更因一時情緒衝動，以暴力傷害對方
    ，實屬不是、所幸告訴人受傷並不嚴重，且2 人間因觀念及
    溝通問題，長期互動不良，告訴人方面確實難辭其疚，亦應
    予以非難及被告迄未坦承犯行等一切情狀，量處如主文所示
    之刑，並依新修正刑法第42條第3 項前段諭知易服勞役之折
    算標準。另新修正刑法第57條關於科刑時應審酌之事項，其
    中修正後刑法第57條第7 款「犯罪行為人與被害人之關係」
    ，係將修正前同條第8 款「犯人與被害人『平日』之關係」
    之「平日」一語刪除，擴大犯罪行為人與被害人在犯罪行為
    上之關係，亦屬科刑時應予考慮之標準，修正後同條第8 款
    並增列「犯罪行為人違反義務之程度」，此均屬法院就刑之
    裁量審認標準之明文化，非屬法律之變更（最高法院95年5
    月23日第8 次刑庭會議決議亦同此意旨），自無新修正之刑
    法第2 條第1 項規定之適用，併此說明。
六、公訴意旨另以：被告甲○○於93年2 月13日，在臺北縣汐止
    市○○街○ 段50巷41弄6 號3 樓住處，因故與乙○○發生爭
    執，甲○○即基於傷害之犯意，徒手毆打乙○○，致乙○○
    受有頸部抓傷之傷害，因認被告另犯刑法第277 條第1 項之
    傷害罪。經查：
  (一)本件告訴人乙○○告訴被告甲○○於93年2 月13日之傷害案
    件，起訴書認被告係觸犯刑法第277 條第1 項之罪，依同法
    第287 條前段之規定，須告訴乃論。按告訴乃論之罪，其告
    訴應自得為告訴之人知悉犯人之時起，於6 個月內為之。已
    逾告訴期間者，應諭知不受理之判決，刑事訴訟法第237 條
    第1 項、第303 條第3 款定有明文。
  (二)查此部分行為時間為93年2 月13日，與被告上開傷害行為之
    93年7 月1 日，時隔將近5 個月之久，是否基於概括犯意而
    為傷害行為，已非無疑。況且，告訴人與被告2 人為夫妻關
    係，同居一處，雙方縱有長期爭吵之事實，卻未常見傷害行
    為，否則告訴人大可大量提告，被告亦應有多項傷害案件之
    偵查或判決紀錄，然觀之卷附被告前科紀錄，並無此類狀況
    發生，告訴人與被告亦未具體指陳有此情形，是雖有本次爭
    執，亦屬一般夫妻吵架之偶發事件，故此部分若成立犯罪，
    亦難認為與本案有罪部分係基於概括犯意反覆為之，自無連
    續犯之裁判上一罪關係。因告訴人就此部分提起告訴之時間
    為93年12月31日，有告訴狀在卷可憑，已逾6 個月告訴期間
    ，本應諭知不受理判決，惟公訴意旨係認此部分與前開有罪
    部分有連續犯之裁判上一罪關係，爰不另為不受理之諭知。
據上論斷，應依刑事訴訟法第299 條第1 項前段，刑法第2 條第
1 項但書、第277 條第1 項、第42條第3 項前段，刑法施行法第
1 條之1 ，判決如主文。
本案經檢察官黃德松到庭執行職務。
中    華    民    國    95    年    9     月    20    日
                  刑事第六庭審判長法  官  李育仁
                                  法  官  許辰舟
                                  法  官  黃潔茹
以上正本證明與原本無異。
如不服本判決，應於判決送達後10日內，向本院提出上訴狀。
                                  書記官  柳瑞宗
中    華    民    國    95    年    9     月    27    日
附錄本案論罪科刑法條：
中華民國刑法第277條
（普通傷害罪）
傷害人之身體或健康者，處 3 年以下有期徒刑、拘役或 1 千元
以下罰金。
犯前項之罪因而致人於死者，處無期徒刑或 7 年以上有期徒刑；
致重傷者，處3 年以上10年以下有期徒刑。


司法院資訊處製作；財團法人民間司法改革基金會備份。
